臺灣臺北地方法院民事判決　　　　　　　99年度訴字第4744號
原　　　告　楊銘珍
訴訟代理人　沈亦瑋律師
複代理人　　吳曄
被　　　告　第一商業銀行股份有限公司
法定代理人　蔡慶年
訴訟代理人　吳金誠
　　　　　　廖崇宇
上列當事人間請求返還不當得利事件，本院於民國一百年一月五
日言詞辯論終結，判決如下：
    主  文
原告之訴駁回。
訴訟費用由原告負擔。
    事實及理由
一、原告起訴主張：原告係訴外人趙流（於民國九十三年七月十
    五日死亡）之繼承人。被告前以趙流與訴外人即陽光皮飾開
    發有限公司等其餘債務人應連帶給付被告新臺幣一千一百四
    十萬六千八百七十九元及美金八萬八千二百零一點八七元及
    利息、違約金（下稱系爭債務）之本院八十七年度重訴字第
    二一五號民事確定判決為執行名義，聲請對原告之財產為強
    制執行，即臺灣士林地方法院之九十七年十一月二十七日士
    院木97執貴字第56995號執行命令，原告之財產因此被執行
    新台幣五十三萬六千七百八十四元及美金四百九十六點五四
    元。然系爭債務之「約定書」及「保證書」其上雖均有趙流
    名義之簽名，然均係原告之嫂嫂即訴外人徐瑞辰利用趙流不
    識字且未經趙流同意，即持執趙流之手於上開文書上完成簽
    名。原告雖對徐瑞辰提出刑事偽造文書之告訴，然因罹於追
    訴權時效，故台灣板橋地方法院檢察署檢察官對徐瑞辰為不
    起訴處分（即台灣板橋地方法院九十九年度偵字第一五三七
    四號不起訴處分。），故趙流實未為系爭債務連帶保證之意
    思。況且，修正後民法第一千一百四十八條第二項規定「繼
    承人對於被繼承人之債務，以因繼承所得遺產為限，負清償
    責任」，復按繼承在民法繼承編中華民國九十八年五月二十
    二日修正施行前開始，繼承人對於繼承開始以前已發生代負
    履行責任之保證契約債務，由其繼續履行債務顯失公平者，
    以所得遺產為限，負清償責任，修正後民法繼承編施法第一
    條之三第二項亦規定甚詳。是原告因徐瑞辰以偽造文書之方
    式使趙流需負陽光皮飾開發有限公司與被告間貸款之連帶保
    證責任，而負繼承責任，由原告繼續履行債務，實顯失公平
    。綜上，原告並未自趙流處繼承遺產，依據上開法文之規定
    ，原告就趙流之系爭債務本無庸負任何清償責任，被告就原
    告之上開財產為強制執行並因此受償，顯屬雖有法律上之原
    因但其後原因已不存在之不當得利，被告自應將其所之不當
    得利返還原告，原告爰為下列訴之聲明並求為判決：被告應
    給付原告五百二十三萬六千七百八十四元，及自起訴狀繕本
    送達翌日起至清償日止按年息百分之五計算之利息。
三、被告辯稱被告係以本院八十七年度重訴字第二一五號確定民
    事判決為前揭強制執行程序之執行名義，而上開判決既然已
    經確定，即具有既判力與執行力，被告以上開確定判決為執
    行名義聲請對原告之財產為強制執行，並因此受領金錢即非
    無法律上之原因而受有利益。又趙流係於九十三年死亡，並
    不適用民法繼承編九十八年修正後之規定，且依照該修正後
    規定，對於已履行之債務，不得請求返還，原告既已為履行
    ，自不得請求被告返還已執行之財產等語，並為答辯聲明並
    求為判決：原告之訴駁回。
四、首查：
（一）被告前本金錢借貸之契約關係，訴請陽光皮飾開發有限公
      司及趙流等人應連帶給付被告一千一百四十萬六千八百七
      十九元及美元八萬八千二百零一點八七元及利息、違約金
      ，經本院以本院八十七年度重訴字第二一五號民事判決被
      告勝訴確定。趙流後於九十三年七月十五日死亡，原告為
      趙流之繼承人，未為拋棄繼承或限定繼承。
（二）被告於九十七年間，以上開確定判決為執行名義，聲請對
      原告之財產為強制執行，經臺灣士林地方法院以九十七年
      十一月二十七日士院木97執貴字第56995號執行命令，於
      一千一百四十萬六千八百七十九元及美元八萬八千二百零
      一點八七元及利息、違約金之債權範圍內，扣押原告之財
      產，嗣該院於九十八年一月五日，就原告所有之經扣押之
      五百二十三萬六千七百八十四元及美元四百九十六點五四
      元核發收取命令，並由被告於九十八年二月九日收取而執
      行完畢，上開金額經核共計為新台幣五百二十三萬六千七
      百八十四元。
    以上事實，為兩造所不爭執，並有原告提出之本院八十七年
    度重訴字第二一五號判決（原證二）、國立成功大學醫學院
    附設醫院死亡證明書（原證四）、台灣士林地方法院九十七
    年十一月二十七日、九十八年一月五日執行命令（原證一、
    原證二）及九十八年二月九日函（附件一）各一份為證，先
    予確認。
五、其次，原告雖不否認被告因上開強制執行程序而得以收取原
    告之上開金錢，且上開強制執行程序係以對於趙流之上開勝
    訴確定民事判決為執行名義，然主張趙流並未就系爭債務為
    保證之意思表示，而依據修正後之民法第一千一百四十八條
    第二項、民法繼承編施行法第一條之三第二項之規定，原告
    就趙流之系爭債務本無庸負責，爰依據不當得利之法律關係
    ，請求被告應返還其原告經執行之上開財產，然為被告所不
    同意，並以前揭情事資為抗辯，是本案兩造所爭執者，應為
    下列事項即：
（一）趙流就系爭債務是否應負清償之責？
（二）被告就原告之上開財產受償，是否屬不當得利？
六、原告雖主張趙流並無為系爭債務為連帶保證之意思，故趙流
    對於被告並無系爭債務存在等情，已提出約定書（原證五）
    、保證書（原證六）、自白書（原證七）及台灣板橋地方法
    院檢察署檢察官九十九年度偵字第一五三七四號不起訴處分
    書（原證八）各一份為證。惟按除法律另有規定外，確定之
    終局判決就經裁判之訴訟標的，有既判力。民事訴訟法第四
    百條第一項有明文規定，是經裁判之為訴訟標的之法律關係
    ，如經判決確定，當事人於其他訴訟不得與確定判決為相反
    之主張，法院亦不得於他訴訟為相抵觸之判斷。復按確定判
    決，除當事人外，對於訴訟繫屬後為當事人之繼受人者，亦
    有效力，民事訴訟法第四百零一條第一項亦規定甚詳。從而
    對於被繼承人所為之確定判決，其效力即於繼承人。查被告
    本於金錢借貸之契約關係，訴請趙流應清償系爭債務，經本
    院判決趙流應給付被告一千一百四十萬六千八百七十九元及
    美元八萬八千二百零一點八七元及利息、違約金，上開判決
    業已確定等情，前已述及，則本於上述關於確定判決既判力
    之說明，趙流及原告均受該確定判決所拘束，原告不得再於
    本案為相異之主張，本院亦不得為歧異之裁判，從而原告前
    揭主張，洵屬無據，趙流對於被告有系爭債務存在，應足以
    認定。
七、次查，趙流係於九十三年七月十五日死亡，原告為其繼承人
    且並未為拋棄或限定繼承，已如前述，則按民法繼承編施行
    法第一條後段之規定「其在修正前開始者，除本施行法有特
    別規定外，亦不適用修正後之規定」，本件繼承應適用九十
    七年一月二日修正前民法第一千一百四十八條前段之規定即
    「繼承人自繼承開始時，除本法另有規定外，承受被繼承人
    財產上之一切權利、義務。」，是原告應概括承受趙流對於
    原告之前揭債務關係，而就系爭債務應負清償之責，應無疑
    義。復按強制執行，依左列執行名義為之：一、確定之終局
    判決。執行名義為確定終局判決者，除當事人外，對於左列
    之人亦有效力：一、訴訟繫屬後為當事人之繼受人者，強制
    執行法第四條第一項第一款、第四條之二第一項第一款前段
    有明文規定。從而原告既概括承受趙流對於被告之系爭債務
    關係，原告對於系爭債務自應負清償之責，而上開確定判決
    之執行名義對原告亦有效力，被告以上開執行名義對原告之
    財產為強制執行，自非法之所不許。
八、至原告雖主張依據民法繼承編施行法第一條之三第二項之規
    定，原告應以所得遺產為限負清償責任，而原告並未自趙流
    繼承財產，故原告無庸負清償責任，被告因上開執行程序所
    受償之財產應返還原告，又民法繼承編施行法第一條之三第
    五項所指稱之清償，應不包括強制執行等語。惟按繼承在民
    法繼承編中華民國九十八年五月二十二日修正施行前開始，
    繼承人對於繼承開始以前已發生代負履行責任之保證契約債
    務，由其繼續履行債務顯失公平者，以所得遺產為限，負清
    償責任，民法繼承編施行法第一條之三第二項固有明文規定
    ，然同法條第五項亦規定「前三項繼承人依修正施行前之規
    定已清償之債務，不得請求返還」。又按債務之清償不論由
    債務人為之，抑或由第三人為之，苟符合債務本旨，即足消
    滅其債權。其給付行為亦不以債務人或第三人之任意行為為
    限，即如依強制執行而獲得滿足者，亦包括在內，故於強制
    執行程序，有關清償之規定，亦有適用，且修正之民法第一
    千一百四十八條第二項及繼承編施行法第一條之一、第一條
    之三規定，就繼承人對被繼承人之保證債務採負限定責任之
    制度，並有溯及效力，乃法律不溯及既往原則之例外，為兼
    顧信賴利益之保護，於同施行法第一條之三第五項規定，依
    施行前之規定已清償之債務，不得請求返還，解釋上自應包
    括債權人基於強制執行而受償之情形在內，最高法院亦著有
    九十九年度台上字第五九五號判決要旨可資參照。查原告所
    繼承之債務，雖屬連帶保證契約債務，而被告係經由強制執
    行程序而受償，然被告之受償時間為九十八年二月九日，則
    依據民法繼承編施行法第一條之三第五項之規定與上述裁判
    要旨之說明，屬原告於修正施行前即九十八年五月二十二日
    前已經清償之債務，自不得請求返還，應甚為明確。
九、按無法律上之原因而受利益，致他人受損害者，應返還其利
    益。雖有法律上之原因，而其後已不存在者，亦同，民法第
    一百七十九條有明文規定。原告雖主張被告就其所受領之上
    開財產為不當得利，然原告為趙流之繼承人，本應概括繼承
    趙流之系爭債務，且為上開確定判決之效力所及，被告自得
    上開確定判決為執行名義，聲請對原告之財產為強制執行，
    前已述及，則被告受償上開金額，既屬有據而非無法律上之
    原因，亦非屬雖有法律上之原因但其後已經不存在，原告以
    不當得利之法律關係為本案請求權基礎，主張被告應返還上
    開金額及自本案起訴狀繕本送達翌日起至清償日止，按年息
    百分之五計算之利息，為無理由，應予駁回。
十、本案事證已臻明確，兩造其餘主張與攻擊防禦方法，經核均
    與本案判決結果無影響，爰不一一予以審酌，附此敘明。
據上論結，本件原告之訴為無理由，依民事訴訟法第七十八條，
判決如主文。
中    華    民    國   100    年    1     月    14    日
                  民事第四庭    法  官   匡偉
以上正本係照原本作成。
如對本判決上訴，須於判決送達後20日內向本院提出上訴狀。如
委任律師提起上訴者，應一併繳納上訴審裁判費。
中    華    民    國   100    年    1     月    14    日
                                書記官  巫玉媛